【裁判字號】    98,訴,121
【裁判日期】    980603
【裁判案由】    遺產稅
【裁判全文】
臺北高等行政法院判決
                                       98年度訴字第121號
                              .
原      告  甲○○○
            乙○○
            丙○○
共      同
訴訟代理人  邱明洲  會計師
被      告  財政部臺北市國稅局
代  表  人  凌忠嫄（局長）
訴訟代理人  丁○○
上列當事人間因遺產稅事件，原告不服財政部中華民國97年12月
8日台財訴字第09700469300號(案號：第00000000號)訴願決定，
提起行政訴訟。本院判決如下：
    主  文
原告之訴駁回。
訴訟費用由原告負擔。
    事  實  及  理  由
一、事實概要：原告之被繼承人柯賢忠於民國92年12月21日死亡
    ，原告於93年9 月17日辦理遺產稅申報，經被告核定遺產總
    額新台幣( 下同)77,082,213 元，遺產淨額64,282,213元，
    應納稅額為20,810,305元。嗣原告以原申報被繼承人死亡前
    2 年內贈與配偶即原告甲○○○之坐落台北市○○區○○段
    1 小段217 、218 、219 、220 地號土地及地上建物台北市
    大同區○○○路○ 段237 、237 之1 號及涼州街56號等7 筆
    房地( 下稱系爭房地），業經原告甲○○○於93年2 月9 日
    捐贈予台北市政府，申請將系爭房地更正為遺產及贈與稅法
    第16條第1 款規定不計入遺產總額之財產，經被告以系爭房
    地於被繼承人死亡前已因贈與而移轉於原告甲○○○所有，
    尚無遺產及贈與稅法第16條第1 款不計入遺產總額規定之適
    用，於95年5 月12 日 以財北國稅審二字第0950226037號函
    否准其更正申請，並檢還繳款書（限繳日展延至95年6 月10
    日止）。原告不服，申請復查未獲變更，提起訴願亦經決定
    駁回後，遂提起本件行政訴訟。
二、原告起訴主張：
    (一)按系爭房地於被繼承人死亡時，其所有權人雖為原告甲○
      ○○，但依遺產及贈與稅法規定，仍屬被繼承人遺產總額
      課稅範圍，原告業將該房地列入被繼承人柯賢忠遺產總額
      課稅在案，且系爭房地屬古蹟土地容積移轉辦法第3條第1
      項所定的古蹟，經原告甲○○○92年11月20日取得產權登
      記後，已於93年2月9日捐贈移轉產權給台北市政府作為古
      蹟之用，均為兩造所不爭之事實，合先說明。
    (二)次按，租稅法律所定之事項，若權利義務相關聯者，本於
      法律適用之整體性及權利義務之平衡，當不得任意割裂適
      用( 大法官釋字第385 號解釋參照) 。又遺產及贈與稅法
      故第16條第1 款所謂「繼承人捐贈各級政府機關之財產，
      不計入遺產總額」，依其立法理由可知，祇要被繼承人應
      課稅的遺產總額( 含第15條第1 項第1 款之視同遺產在內
      ），由繼承人捐贈政府機關，該捐贈之財產即可不計入遺
      產總額，免徵遺產稅。因此繼承人捐贈政府機關之財產，
      依同法第15條第1 項第1 款規定視同遺產，縱然該財產所
      有權人並非被繼承人，依法仍屬上開條款規定之範圍，並
      無排除規定，否則將產生納稅權利和納稅義務割裂適用情
      形。
    (三)查系爭房地既經原告依遺產及贈與稅法第15條規定，申報
      為被繼承人之遺產課稅(此屬租稅義務事項)；復因該房地
      由繼承人甲○○○捐贈予台北市政府，核屬同法第16條第
      1款之情形，應不計入遺產總額，免徵遺產稅(此屬租稅權
      利事項) 。即系爭房地經遺產稅納稅義務人即繼承人甲○
      ○○捐贈台北市政府作古蹟使用，於被繼承人92年12月21
      日死亡時，其所有權人雖為甲○○○，並非被繼承人所有
      ，依法仍有同法第16條第1 款的適用。被告所謂同法第16
      條第1 款的捐贈財產，於被繼承人死亡時，應以被繼承人
      所有為限云云，顯無法令根據，亦有違上開解釋意旨。
    (四)復查，遺產及贈與稅法第16條第1 款所定捐贈政府機關准
      予不計入遺產總額，並無限制條件，被告以政府獎勵人民
      捐贈私宅作古蹟使用，所給予土地容積移轉權益之利益存
      在，即無該規定之適用，顯係主觀之見解，不足採信。且
      參諸此一土地容積移轉權益利益的賦與，係94年2 月5 日
      修正文化資產保存法第35條第1 項規定而來，其立法理由
      為樓地板面積移轉辦法於國外行之有年，有助於保障古蹟
      所有人的權益，經核此補償獎勵措施，並不會把捐贈性質
      變為非捐贈性質，蓋土地之價值，並非只有土地所生的建
      物容積率乙項而已。據此，系爭房地既經列入被繼承人之
      遺產總額課稅，參照前揭大法官解釋意旨，自應列為不計
      入遺產總額，免徵遺產稅，始為適法。被告以甲○○○獲
      得土地容積權益之利益，認屬有償之對價關係，並非單純
      之捐贈，而無第16條第1 款規定之適用云云，不足採信。
      又土地容積移轉權益的利益，既歸屬原告甲○○○所有，
      與被繼承人之遺產稅課稅無關，則甲○○○把它讓售及讓
      售金額若干，即與本件遺產稅無關，併予陳報。
    (五)末查，財政部88.9.27台財稅字第881946203號函釋規定：
      「土地所有權人…將土地所有權…贈與登記為國有…，既
      係以土地所有權人取得土地容積權益為對價，尚無綜合所
      得稅捐贈列舉扣除規定之適用。」等語，係因該土地容積
      權益移轉所得之相關成本及費用，係以容積權益移轉收入
      之100%計算，已無權利交易所得額的課稅問題，故不得讓
      土地所有權人再列入綜合所得稅捐贈列舉扣除，以免重複
      租稅減免之意。且經查財政部對土地容積移轉權益之釋示
      ，並無關於遺產稅之釋示規定。惟被告把綜合所得稅捐贈
      列舉扣除之限制規定類推適用至本件遺產稅，認系爭房地
      無遺產及贈與稅法第16條第1 款不計入遺產總額的適用云
      云，即有類推課稅之違法等語。並聲明請求判決撤銷訴願
      決定及原處分。
三、被告則以：
    (一)經查，被繼承人於死亡前2 年內已將系爭房地贈與配偶即
      原告甲○○○，並於92年11月20日完成移轉登記，依民法
      第758 條規定，系爭房地於被繼承人死亡時，已非被繼承
      人所有，依遺產及贈與稅法第16條第1 款規定，不計入遺
      產總額之適用範圍應以捐贈之財產於被繼承人死亡時尚屬
      其所有為限；又同法第15條規定僅就死亡前2 年內贈與特
      定對象之財產價值併計遺產課稅，並非實質上回復財產所
      有權之歸屬狀態。原告主張上開第16條第1 款之捐贈財產
      範圍應包括同法第15條之擬制遺產，顯係對於上開條文所
      規定之適用要件有所誤解。準此，系爭房地於被繼承人死
      亡前已移轉予配偶甲○○○，即為甲○○○所有，而非被
      繼承人所有，甲○○○以自己之名義移轉系爭房地予台北
      市政府，為處分自己財產之行為，自無適用遺產及贈與稅
      法第16條第1 款規定不計入遺產總額之規定。
    (二)又原告甲○○○移轉系爭房地所有權予台北市政府，以取
      得土地容積權益1854.18平方公尺，並於92年12月3日起分
      5次與案外人邱金條等訂立買賣契約出售，總價達153,127
      ,266元，是以，其形式上法律關係之外觀為「無償捐贈行
      為」，惟實質上該「移轉行為」與「取得容積權益」間具
      有對價關係，即原告甲○○○移轉系爭房地所有權予台北
      市政府之行為，即具有對價性及有償性，尚無法認定為「
      捐贈行為」，亦當無遺產及贈與稅法第16條第1 款規定之
      適用。又依財政部前揭88.9.27 函釋規定意旨，土地所有
      權人將土地所有權贈與登記為國有，係以土地所有權人取
      得土地容積權益為對價，即無綜合所得稅捐贈列舉扣除規
      定之適用，自亦無遺產及贈與稅法第16條第1 款不計入遺
      產總額規定之適用，原核定並無不合等情置辯。並聲明請
      求判決駁回原告之訴。
四、本件如事實概要所述之事實，有系爭房地所有權異動索引、
    遺產稅申報書、被告核定通知書、遺產稅更正申報書、贈與
    稅不計入贈與總額證明書及被告95年5 月12日財北國稅審二
    字第0950226037號函附原處分卷第35-41 、78-80 、99、12
    9- 135、333 頁可稽，堪認為真實。故本件之爭執，在於被
    告以原告甲○○○捐贈與台北市政府之系爭房地，非屬被繼
    承人死亡時之財產，否准適用遺產及贈與稅法第16條第1 款
    規定不列入遺產總額，是否合法？
五、經查：
    (一)按遺產及贈與稅法第1條第1項規定：「凡經常居住中華民
      國境內之中華民國國民死亡時遺有財產者，應就其在中華
      民國境內境外全部遺產，依本法規定，課徵遺產稅。」第
      4條第1項規定：「本法稱財產，指動產、不動產及其他一
      切有財產價值之權利。」第15條第1項第1款規定：「被繼
      承人死亡前2 年內贈與下列個人之財產，應於被繼承人死
      亡時，視為被繼承人之遺產，併入其遺產總額，依本法規
      定徵稅：一、被繼承人之配偶。」第16條第1 款規定：「
      左列各款不計入遺產總額：一、遺贈人、受遺贈人或繼承
      人捐贈各級政府及公立教育、文化、公益、慈善機關之財
      產。」由上開規定可知，前揭遺產及贈與稅法第16條第1
      款所定不計入遺產總額之適用範圍，應以該捐贈之財產於
      被繼承人死亡時，係屬被繼承人所有之財產，始得免予計
      入遺產總額課稅；而同法第15條規定係僅就死亡前2 年內
      贈與特定對象之財產價值併計遺產課稅，並非實質上回復
      財產所有權之歸屬狀態，均合先說明。
    (二)次按，「不動產物權，依法律行為而取得、設定、喪失及
      變更者，非經登記，不生效力。」為民法第758 條所明定
      。查被繼承人於92年12月21日死亡，其生前於92年11月20
      日以贈與為原因，將系爭房地辦理所有權移轉登記予其配
      偶即原告甲○○○所有，嗣原告甲○○○於93年2 月9 日
      將該房地捐贈予台北市政府等情，為原告所不爭，並有系
      爭房地所有權異動索引、被繼承人戶籍謄本及贈與稅不計
      入贈與總額證明書附原處分卷第35-41 、74、129 頁可稽
      ，是系爭房地於被繼承人死亡前，既已移轉登記予其配偶
      即原告甲○○○所有，即為原告甲○○○所有之財產，而
      非被繼承人死亡時遺有之財產，則原告甲○○○以自己之
      名義，將系爭房地捐贈予台北市政府，為處分自己財產之
      行為，自無遺產及贈與稅法第16條第1 款規定不計入遺產
      總額之適用。原告主張被繼承人贈與原告甲○○○之系爭
      房地，依遺產及贈與稅法第15條規定既應併入被繼承人之
      遺產課稅，自應有同法第16條第1 款規定捐贈不計入遺產
      總額之適用云云，顯係誤解上開法條之規定，並無足採。
    (三)況查，系爭房地之地上建築物「仁安醫院」屬台北市大稻
      埕地區列管之歷史性建築，原告甲○○○因捐贈系爭房地
      予台北市政府所有，業經台北市政府依「修訂『台北市大
      同區大稻埕歷史風貌特定專用區細部計畫案』內『大稻埕
      歷史風貌特定專用區容積移轉作業要點』案」內第6 點「
      歷史性建築所定著之土地，倘捐贈該歷史性建築物及土地
      為本市所有，並完成維護保存再利用，得全數移轉其總容
      積」規定，許可其將該土地允建容積1854.18 平方公尺移
      轉至其他土地上；且原告甲○○○就其取得上揭可移轉容
      積權益1854.18 平方公尺，亦分別出售予邱金條等5 人，
      而獲得價金合計153,127,266 元，並由台北市政府分別核
      發容積移轉許可證明予給邱金條等5 人等情，此有上開容
      積移轉買賣契約書及台北市政府容積移轉許可證明可稽(
      見原處分卷第283-325 頁) ，足見原告甲○○○雖形式上
      以捐贈之名義，將系爭房地移轉予台北市政府所有，惟實
      質上該「移轉行為」與其「取得容積權益」間，具有對價
      關係，即原告甲○○○移轉系爭房地所有權予台北市政府
      之行為，具有對價性及有償性，非屬無償之捐贈行為，亦
      與遺產及贈與稅法第16條第1 款規定之「捐贈」  不符。
      原告主張原告甲○○○既將應併入遺產課稅之系爭房地以
      捐贈名義移轉予台北市政府所有，即有遺產及贈與稅法第
      16條第1 款之適用云云，亦無足取。
六、綜上所述，原告之主張，均無足採。原處分以原告甲○○○
    捐贈與台北市政府之系爭房地，非屬被繼承人死亡時之財產
    ，否准適用遺產及贈與稅法第16條第1 款規定不列入遺產總
    額，於法並無違誤，訴願決定予以維持，亦無不合，原告徒
    執前詞，訴請撤銷，為無理由，應予駁回。
據上論結，本件原告之訴為無理由，爰依行政訴訟法第98條第1
項前段，判決如主文。
中    華    民    國    98    年     6    月    3     日
                    臺北高等行政法院第二庭
                              審判長法  官  徐瑞晃
                                    法  官  陳金圍
                                    法  官  蕭惠芳
上為正本係照原本作成。
如不服本判決，應於送達後20日內，向本院提出上訴狀並表明上
訴理由，如於本判決宣示後送達前提起上訴者，應於判決送達後
20日內補提上訴理由書（須按他造人數附繕本）。
中    華    民    國    98    年     6    月    3     日
                                    書記官   李淑貞


司法院資訊處製作；財團法人民間司法改革基金會備份。
